【裁判字號】    98,消債更,206
【裁判日期】    981030
【裁判案由】    更生
【裁判全文】
臺灣桃園地方法院民事裁定           98年度消債更字第206號
聲  請  人
即  債務人  乙○○
代  理  人  甲○○
上列當事人因消費者債務清理事件聲請更生，本院裁定如下：
    主    文
更生之聲請駁回。
聲請費用由聲請人負擔。
    理    由
一、按聲請更生或清算不合程式或不備其他要件者，法院應以裁
    定駁回之，但其情形可以補正者，法院應定期間先命補正；
    債務人與金融機構協商成立者，不得聲請更生或清算。但因
    不可歸責於己之事由，致履行顯有重大困難者，不在此限；
    本條例施行前，債務人依金融主管機關協調成立之中華民國
    銀行公會會員辦理消費金融案件無擔保債務協商機制與金融
    機構成立之協商，準用前項之規定。消費者債務清理條例（
    下稱消債條例）第8 條、第151 條第5 項、第6 項分別定有
    明文。是債務人如於消債條例施行前，已利用金融主管機關
    協調成立之中華民國銀行公會會員辦理消費金融案件無擔保
    債務協商機制，與金融機構成立協商，即須依約清償債務，
    僅於其後發生情事變更，在清償期間收入或收益不如預期，
    致該方案履行困難甚或履行不能，且因不可歸責於己之事由
    所致，始能聲請更生或清算，但如認該協商方案履行有其他
    不適當情形，應再循協商途徑謀求解決，不得逕依消債條例
    聲請更生，蓋該債務清償方案係經債務人行使程式選擇權與
    債權人締結之債務清理契約，締約之債務人應受該契約之拘
    束，且消債條例更生之規範目的，係在維持債務人基本生活
    ，於債務人之能力範圍內盡力清償債務，非謂債務人得任意
    利用債務清理程式減輕債務或逃避債務；因此，為避免債務
    人對已成立之協商方案任意毀諾，濫用更生或清算之債務清
    理程式，須債務人於協商成立後因不可歸責於己之事由，致
    無法履行原定清償方案或履行有重大困難時，始可依消債條
    例聲請更生或清算。
二、本件聲請意旨略以：聲請人於醫院擔任醫護人員，每月薪資
    約新臺幣（下同）48,950元。其配偶曾文生於民國93年起開
    始在漁市場批售魚貨，始有固定工作，然其收入亦不穩定，
    全家生活支出均仰賴聲請人工作收入。聲請人為顧家庭生計
    ，不得不使用信用卡、現金卡以補生活開銷之不足，始因此
    欠下鉅額債務。前雖曾依金融主管機關協調成立之「中華民
    國銀行公會會員辦理消費金融案件無擔保債務協商機制」與
    最大債權銀行安泰商業銀行股份有限公司（下稱安泰銀行）
    成立協商，當時協商條件邀其每月清償19,626元，雖陸續如
    期還款，惟97年間聲請人配偶經營魚販銷售不佳，月月虧損
    ，全家生活開銷皆依賴聲請人每月薪資收入。聲請人當時認
    若不同意銀行協商條件，日後恐難再有如此低利率之優惠，
    為求擺脫債務負擔，不得不接受此協商條件，惟實際上已經
    超越聲請人能力，而無法履行原協商方案；因此不得已於98
    年1 月間毀諾未能繳款；聲請人之無擔保或無優先權債務總
    額未逾1,200 萬元，復未經法院裁定開始清算程序或宣告破
    產，且非聲請人主觀惡意，實係客觀上具有不可歸責事由存
    在，爰依法聲請更生等語。
三、經查：
    (一)聲請人於95年8 月間與各參與銀行公會協商機制之債權銀
      行達成分期還款協議，約定自95年8 月10日起，分120 期
      ，利率2 ％，聲請人應按月於每月10日攤還19,626元，有
      債務協商協議書在卷可稽，而聲請人於協商成立後如期還
      款29期，嗣於97年12月間毀諾未依約繳款等情，有卷附協
      議書、最大債權銀行安泰銀行）之陳報狀在卷可稽（參卷
      第129 頁）。
    (二)聲請人提出卷附之存摺、協議書、存證信函、債權人清冊
      、前置協商退件通知函、財產及收入狀況說明書、財政部
      臺灣省中區國稅局95、96年度綜合所得稅各類所得資料清
      單、財政部臺灣省中區國稅財產歸屬資料清單、土地登記
      謄本、電信費繳費證明單、電信費帳單、註冊收費明細單
      、學費收據、戶籍謄本、身分證、債權人清冊、財團法人
      金融聯合徵信中心當事人綜合信用報告－債務清理條例前
      置協商專用債權人清冊、保單借款明細、土地銀行綜合消
      費放款借據、復華銀行信用借款約定書、勞工保險被保險
      人投保資料表、存摺以及前置協商不成立通知書，以證明
      聲請人所述之財務狀況。
    (三)經查：
      1.依財政部臺灣省北區國稅局95年度綜合所得稅各類所得
        資料清單（見本院卷第42頁）所示，聲請人當年度之收
        入總額為644,561 元，平均每月收入約53,713元，復依
        據聲請人97年度之財產所得資料（見本院卷第100 頁）
        ，其當年度之收入總額為604,534 元，平均每月收入約
        50,378元，是聲請人成立協商與毀諾時，其薪資狀況並
        無太大之變化。
      2.聲請人稱其每月必要生活必須支出房屋貸款費用22,722
        元、電費1,545 元、水費221 元、電話費273 元、行動
        電話費523 元、教育費用13,124元、其父扶養費3,320
        元、2 名子女之扶養費用9,660 元，是其每月必要生活
        支出為51,388元云云。惟查：
        (1)聲請人上開主張每月支出子女之教育費用，實屬扶養
          子女之扶養費用，此部分之費用自應扣除聲請人每月
          必要生活支出。
        (2)聲請人主張其每月需與配偶共同扶養2 名子女，以96
          年度最低生活費9,509 元、97年度最低生活費9,829
          元計算，以每名子女每月扶養費用9,660 元計算，其
          每月需支出扶養費用9,660 元云云；參以行政院主計
          處公告之98年度最低生活費（以每年家庭收支調查，
          計算出平均每人每月消費支出之百分之六十為最低生
          活費），臺灣省（含桃園縣）平均每人每月最低生活
          費為9,660 元，且上開統計係對於15歲以上就業人口
          所做統計（此參行政院主計處網站名詞解釋可知），
          聲請人自陳其2 名子女現分別就讀小學3 年級、1 年
          級，尚未滿15歲，因此對於聲請人之幼兒，其扶養金
          額，並無法直接等同於每人每月最低消費支出，是聲
          請人主張其每月需支出9,660 元之子女扶養費用，尚
          嫌過高。
        (3)另聲請人主張其每月需支出房屋貸款費用22,722元，
          惟此部分之房屋貸款，應與聲請人之配偶共同負擔之
          ，始屬適宜。
        (4)綜上計算，聲請人每月必要生活支出合計為17,243元
          （包含房屋貸款費用22,722之2 分之11,361元、電費
          1,545 元、水費221 元、電話費273 元、行動電話費
          523 元、其父扶養費3,320 元，合計17,243元），堪
          稱適宜。
      3.從而，依聲請人95年8 月成立協商時之每月平均收入53
        ,713元，扣除每月協商還款金額19,626元、必要生活支
        出17,243元後，尚餘有16,844元，可資作為扶養其2 名
        子女及家庭生活費用之支出，並無不能履債之情形；又
        依據聲請人97年12月毀諾時，其每月平均收入為50,378
        元，扣除每月協商還款金額19,626元、必要生活支出17
        ,243元後，亦餘有13,509元，可資作為扶養子女及家庭
        生活費用之支出，顯見聲請人仍有履債之可能性。
      4.聲請人雖主張：其配偶經營魚販生意，自97年起銷售不
        佳，收入不敷成本，每月虧損，全家生活開銷皆依賴聲
        請人每月薪資收入，然上開方案實際上已經超越聲請人
        能力，而無法履行原協商方案，因此不得已於98年1 月
        間毀諾未能繳款云云，惟就此部分之事實，未見聲請人
        提出相當之釋明，尚難據此即認聲請人於毀諾時，有不
        可歸責於己致其履行有重大困難之情。又消費者債務清
        理條例更生之規範目的，乃在維持債務人基本生活之情
        況，非謂債務人得任意利用債務清理程序減輕債務。債
        務清償方案係經債務人行使程序選擇權而與債權人締結
        之債務清理契約，其即應受該契約之拘束。除債務人於
        協商成立後因重大不可歸責於己之事由，致其無法履行
        原定清償方案，始例外得依消費者債務清理條例聲請更
        生外，倘聲請人之薪資收入或經濟條件自協商成立起至
        今尚無重大變化且仍繼續正常繳款，即難認有何不可歸
        責於己之事由，縱有履行不便，允宜再與債權銀行協商
        程序以求適當履行。
四、綜上所述，難認聲請人有履行協商而有重大困難情形，是核
    與消費者債務清理條例第151 條第5 項但書規定之要件不合
    ，聲請更生之要件不備，且又無從補正，揆諸前開說明，自
    應駁回其更生之聲請。
五、爰裁定如主文。
中    華    民    國    98    年    10    月    30    日
                  民事第三庭     法  官  陳心婷
上為正本證明與原本無異。
如不服本裁定，應於裁定送達後10日內，以書狀向本院提出抗告
，並繳納抗告費新臺幣1千元。
中    華    民    國    98    年    10    月    30    日
                                 書記官  林君燕


司法院資訊處製作；財團法人民間司法改革基金會備份。
